最高法院刑事判決　　　　　　九十六年度台上字第四三八二號
上　訴　人　甲○○
　　　　　　　　　　（
選任辯護人　錢裕國律師
　　　　　　蔡富強律師
上　訴　人　乙○○
　　　　　　　　　　樓（
　　　　　　丙○○
　　　　　　　　　　9樓
上 列一 人
選任辯護人　陳建宏律師
上　訴　人　丁○○　男民國○○年○月○○日生
　　　　　　　　　　身分證統一編號：Ｚ000000000
　　　　　　　　　　住台灣省桃園縣中壢市○○路○段90巷22
　　　　　　戊○○　男民國○○年○○月○日生
　　　　　　　　　　身分證統一編號：Ｚ000000000
　　　　　　　　　　住台灣省桃園縣龜山鄉○○村○○○路
上 列一 人
選任辯護人　韓邦財律師
上　訴　人　己○○　男民國○○年○月○○日生
　　　　　　　　　　身分證統一編號：Ｚ000000000
　　　　　　　　　　住台灣省台北縣新莊市○○街101號3樓
上列上訴人等因殺人等罪案件，不服台灣高等法院中華民國九十
六年五月二十三日第二審判決（九十五年度上重訴字第六九號，
起訴案號：台灣宜蘭地方法院檢察署九十四年度偵字第二八九四
、三０四七號，追加起訴案號：九十五年度偵緝字第四二、四四
、五七號），提起上訴，本院判決如下：
    主  文
原判決關於甲○○、乙○○、丙○○、戊○○、丁○○殺人部分
撤銷，發回台灣高等法院。
其他上訴駁回。
    理  由
壹、撤銷發回部分（即甲○○、乙○○、丙○○、戊○○、丁○
○殺人部分）
本件原判決認定：上訴人甲○○係址設台北縣三重市○○街二一
０巷三號一樓「弘美室內裝修工程有限公司」（以下簡稱弘美公
司）負責人，從事裝潢整修工程，周聖主係址設台北市松山區○
○○路○段一七一號六樓之三「嘉石有限公司」、「嘉業有限公
司」（以下簡稱嘉石公司、嘉業公司）實際負責人，經營大理石
等建築石材買賣，雙方公司自民國九十四年二月間起，即有業務
往來，並有互開支票之行為。甲○○曾以弘美公司名義簽發如原
判決附表一所示之支票十四紙，交付予嘉業公司及嘉石公司之周
聖主，惟周聖主以嘉業公司名義開給弘美公司之支票十八張，面
額合計新台幣（下同）八百零九萬九千四百三十四元並未兌現，
甲○○為拒絕履行其所簽發之十四張支票票款責任，竟於各該支
票發票日屆至前，至該支票付款人所在地，接續填具支票之票據
掛失止付通知書、遺失票據申報書，由付款人轉予台北市票據交
換所及台北市政府警察局、台北縣警察局，而向有偵查犯罪職務
之警察機關申報上開票據遺失，未指定犯人而為誣告（所涉準誣
告罪，經第一審判處有期徒刑四月，嗣撤回上訴而確定）。事後
甲○○要求周聖主出面承認侵占上開十四張支票，以脫免準誣告
刑責及票款責任被拒，對周聖主心生不滿，乃於九十四年七月間
，委由乙○○處理，乙○○再邀約丙○○（所涉共同私行拘禁部
分，經第一審判處有期徒刑三年《原判決誤載為有期徒刑一年》
嗣撤回上訴而確定）出面，三人共同商議，欲以強押拘禁周聖主
之方式，迫使周聖主承擔侵占刑責或償付票款，甲○○並應允事
成後給付乙○○報酬一百萬元。甲○○等三人商妥後，便推由丙
○○，再找陳玟溢（第一審通緝中）、戊○○、丁○○、己○○
，彼等乃於九十四年七月二十六日下午五時許，由乙○○、丙○
○安排之丁○○、陳玟溢、戊○○及己○○在弘美公司附近路口
埋伏，俟周聖主駕車載甲○○返抵弘美公司時，上前開啟車門，
惟因車門上鎖無法打開，周聖主見狀加速逃離。然僅行駛約十公
尺許，甲○○即抽出該車鑰匙下車，將該車鑰匙交予戊○○，戊
○○等人隨即上車，丁○○即持扣案如原判決附表二編號一所示
並無殺傷力之改造手槍，喝令周聖主坐至後座，並以膠帶纏繞周
聖主雙眼，以如該附表二編號二所示之手銬銬周聖主之雙手，再
由戊○○駕駛該車，陳玟溢另駕駛車尾隨在後，先押往桃園縣中
壢市○○路桃園大圳附近某處空屋拘禁，嗣甲○○、丙○○、乙
○○到達該空屋，甲○○要求周聖主承擔侵占刑責或償付票款，
因周聖主不從，甲○○、乙○○與丙○○便先行離去，另由丁○
○、戊○○、己○○、陳玟溢銜丙○○之命，共同將周聖主帶往
桃園縣桃園市○○路九十六巷十三號四樓之二拘禁，丁○○、戊
○○及陳玟溢並以安眠藥餵食周聖主，以控制周聖主之行動。迨
九十四年七月二十八日晚間，周聖主遭餵食安眠藥後，出現身體
不適之症狀，丁○○先撥電話予丙○○，告知該情況並前往與之
會合，丙○○乃聯繫乙○○，表示：「周聖主始終不願配合，放
人亦不可行，欲將周聖主殺害」，乙○○乃致電甲○○，詢問欲
殺害周聖主之意見，經甲○○同意後，甲○○、乙○○、丙○○
、丁○○、戊○○即另行基於殺人之犯意聯絡，於同日晚間十時
許，乙○○、丙○○、丁○○三人返回桃園市○○路拘禁周聖主
處，由戊○○將尚有模糊意識之周聖主揹下樓，戊○○即駕駛周
聖主之自小客車，載同周聖主及丁○○，丙○○、乙○○則另駕
駛自小客車，一同找尋將周聖主殺害後之棄屍地點，途中乙○○
、戊○○並先在桃園縣桃園市○○○路二之三號「普利大賣場」
購買帆雨布、膠帶及大型黑色塑膠袋等物預為殺害棄屍之用，旋
繼續前往台北縣新莊市○○路山區，並選定「廣濟幹四十一號」
電線桿渺無人跡之處後，由乙○○、丙○○在旁把風，戊○○抓
住周聖主身體，丁○○以雙手摀住尚有氣息之周聖主口鼻後，與
戊○○以紅白相間之塑膠袋蒙住周聖主頭部，再用膠帶纏繞頸部
，將該紅白相間塑膠袋之開口處密封，繼以膠帶綑綁周聖主雙手
、雙腳，再以所購買之大型黑色塑膠袋套住周聖主之身體後，用
膠帶層層密封，最後則以帆布包裹周聖主之身體後，將周聖主推
落山谷，終造成周聖主因頭部遭塑膠袋及膠帶綑綁密封而窒息死
亡。事後甲○○果依約給付一百萬元報酬予乙○○，乙○○再將
其中八十萬元分予丙○○，丙○○則分給丁○○、戊○○各五萬
元等情，因而撤銷第一審關於論處上訴人甲○○、乙○○、丙○
○、戊○○、丁○○共同殺人部分之判決，改判仍論甲○○、乙
○○、丙○○、戊○○、丁○○（累犯）以共同殺人罪，各處無
期徒刑，均宣告褫奪公權終身，固非無見。
惟查：（一）證人恐因陳述致自己或與其有刑事訴訟法第一百八
十條第一項關係之人受刑事追訴或處罰者，得拒絕證言，同法第
一百八十一條定有明文。證人此項拒絕證言權，旨在免除其因陳
述不實而受偽證之處罰、或不陳述而受罰鍰處罰之兩難困境。為
確保證人此項拒絕證言權，九十二年二月六日修正公布、同年九
月一日實施之刑事訴訟法第一百八十六條第二項，增訂法院或檢
察官有告知證人得拒絕證言之義務。此項規定係為保護證人權利
，兼及當事人之訴訟利益而設，如法院或檢察官未先踐行此項告
知義務，而逕行告以具結之義務及偽證之處罰並命朗讀結文後具
結，無異剝奪證人此項拒絕證言權，所踐行之訴訟程序自有瑕疵
。原判決援引共同正犯乙○○於偵查中之證詞，資為不利於上訴
人甲○○、乙○○、丙○○、戊○○、丁○○之認定。但卷查第
一審檢察官於九十四年九月二十八日訊問乙○○時，雖以證人身
分命其具結，但檢察官訊問時，並未踐行上開告知義務，有前揭
訊問筆錄在卷可按（見九十四年度偵字第二八九四號卷Ａ卷第五
十五至五十八頁）。此項違反告知義務規定所取得之證人供述證
據，對於上訴人乙○○是否仍具有證據能力？抑或應依刑事訴訟
法第一百五十八條之四規定之權衡原則予以斟酌審認，不無研求
之餘地。原判決未予闡述說明論述，逕採為上訴人乙○○不利之
認定，已嫌理由不備。（二）原判決雖認定：台灣宜蘭地方法院
檢察署法醫師董錫榮所出具之法醫驗斷書上雖記載死者周聖主之
死因為「強灌安眠藥引起休克致死」云云，然依該份驗斷書上所
記載：局部勘驗，就口部、胸部、腹部等，均記載已腐敗，且並
未經解剖，亦無任何毒物檢驗報告相佐，而同日檢察官訊問被告
丙○○、丁○○之筆錄，均供稱有強灌安眠藥致休克之答話，顯
見法醫師董錫榮上開死因記載，係參酌被告丙○○、丁○○之供
述，已非專家鑑定意見。且其鑑定意見亦與鑑定人陳明宏之鑑定
意見、國立台灣大學醫學院之鑑定意見、法務部法醫研究所九十
五年七月十九日法醫理字第0950002867號函覆之內容，均不符合
，其上開意見並不足採等語（原判決第二十六頁第三至十六行）
。惟檢察官於九十四年九月二十八日會同台灣宜蘭地方法院檢察
署法醫師董錫榮相驗被害人屍體時，業經法醫師董錫榮於當日下
午一時三十分進行解剖，並摘取被害人之脾、肺、肝、腎、胰、
胃等臟器，其過程亦全程錄影存證，有相驗筆錄在卷可按（見九
十四年度相字第三二一號卷第十一頁），原判決認定法醫師僅只
局部勘驗，未予解剖，與卷內證據未合，已有證據上理由矛盾之
違誤。又該法醫師認被害人係被強灌安眠藥致休克死亡，究係參
酌上訴人丙○○、丁○○之供述，抑或有其他之依憑，原審未傳
喚該鑑定人以明究竟，資為判斷之依據，遽行判決，亦有證據調
查未盡之違法。上訴意旨執以指摘，為有理由，應認原判決關於
甲○○、乙○○、丙○○、戊○○、丁○○殺人部分，有撤銷發
回之原因。
貳、上訴駁回部分
一、甲○○、乙○○、戊○○、丁○○妨害自由及己○○部分
（一）甲○○、乙○○、戊○○、丁○○妨害自由部分
按刑事訴訟法第三百七十七條規定，上訴於第三審法院，非以判
決違背法令為理由，不得為之。是提起第三審上訴，應以原判決
違背法令為理由，係屬法定要件。如果上訴理由狀並未依據卷內
訴訟資料，具體指摘原判決不適用何種法則或如何適用不當，或
所指摘原判決違法情事，顯與法律規定得為第三審上訴理由之違
法情形，不相適合時，均應認其上訴為違背法律上之程式，予以
駁回。本件原判決撤銷第一審關於論處上訴人甲○○、乙○○、
戊○○、丁○○以妨害自由罪刑部分之判決，改判仍論上訴人甲
○○、乙○○、戊○○、丁○○以共同私行拘禁罪，處甲○○有
期徒刑肆年；乙○○有期徒刑參年陸月；戊○○有期徒刑參年；
丁○○（累犯）有期徒刑參年貳月，並均為相關從刑之諭知。係
依憑上訴人甲○○於九十四年十月四日檢察官偵查時及上訴人乙
○○於九十四年九月二十八日檢察官偵訊、第一審於九十四年九
月二十九日檢察官聲請羈押訊問時暨上訴人戊○○、丁○○於檢
察官偵查時之自白、參酌共同正犯己○○、丙○○、陳玟溢證以
：九十四年七月，丙○○與甲○○、乙○○謀議帶走被害人周聖
主處理其與甲○○間的票據問題，同年月二十六日，丙○○與戊
○○、丁○○、己○○、陳玟溢，在弘美公司附近守候，將被害
人押上車，甲○○有看到押持經過，原將被害人帶到中壢一處空
屋，在場者除伊等三人外、乙○○、戊○○、丁○○亦在場，嗣
甲○○也到場，但被害人未妥協，乃再押至桃園秀山路處等語，
及扣案如原判決附表二所示之供妨害自由所用之槍枝，暨卷附現
場模擬指認相片十七張、內政部警政署刑事警察局九十四年十一
月十五日刑鑑字第0940154119號槍彈鑑定書（記載上開槍枝無殺
傷力等旨）等證據資料，而為論斷，已敘述其所憑之證據及認定
之理由。而以上訴人甲○○、乙○○、戊○○、丁○○均否認有
妨害自由之犯行，及所為辯解，係飾卸之詞，無足採取，在理由
內依憑調查所得證據，詳加指駁；並說明：（一）上訴人甲○○
、乙○○、丁○○、戊○○及證人丙○○、己○○雖事後均翻異
前詞，甲○○辯稱：雖曾通知乙○○來處理債務問題，但未合意
押持被害人，亦未答應乙○○，事成之後要給付一百萬元；上訴
人乙○○於第一審改稱：甲○○並未委託伊處理與周聖主間之債
務問題，案發當日甲○○載伊到中壢空屋時，只見到丙○○，伊
取車後就離開；證人丙○○供證：未受甲○○委託處理周聖主之
債務，案發當日是要問甲○○是否要委任伊處理，甲○○在中壢
之空屋內未與被害人交談；上訴人丁○○供以：並未看見甲○○
拔下被害人之車鑰匙交給戊○○，上訴人戊○○於第一審所供：
伊叫甲○○下車時，態度很壞，甲○○害怕才打開車門下車，伊
上車後才拔下車鑰匙，在中壢空屋處，甲○○未與周聖主接觸；
共同正犯己○○供承：並未看到乙○○與他人到中壢的空屋各等
語，然苟非上訴人甲○○委託乙○○等人處理被害人之債務問題
，乙○○等人豈有無故自行介入，並強押被害人，又若非甲○○
先將被害人於案發當日下午將至弘美公司一事，通知乙○○等人
，乙○○等人豈能預先於該時段帶人至弘美公司樓下埋伏，並押
走周聖主。又戊○○、丁○○等敲打周聖主之車窗玻璃攔車時，
與周聖主同車之甲○○苟非已事先知悉戊○○等人之目標僅係周
聖主一人，豈有自行打開已上鎖之車門下車，讓自己身陷險境之
理。故上訴人甲○○、乙○○、丁○○、戊○○及共同正犯丙○
○、己○○及陳玟溢最初之自白，應與事實相符，而可採憑，渠
等翻異前詞所為之供述，無非卸責諉過或迴護之詞，均不足取之
理由。從形式上觀察，原判決並無違背法令之情形存在。甲○○
上訴意旨略稱：據丙○○所供，上訴人並未正式委任丙○○，案
發當日丙○○亦未與上訴人約妥，即逕前往弘美公司，且丙○○
亦自承：甲○○並未告知以何種方法索債云云，則丙○○之強押
被害人，乃其個人之行為，上訴人與之並無犯意聯絡及行為之分
擔，原判決認定上訴人涉有妨害自由犯行，即有未合；戊○○上
訴意旨略謂：乙○○於警詢、偵、審之自白無一相同，原判決卻
以乙○○之自白資為不利上訴人之論據，自違證據法則；丁○○
上訴意旨略稱：原審於審理期日未提示相關證物令上訴人辨認，
其訴訟程序自有違誤；乙○○上訴意旨略稱：(一)原判決理由說明
上訴人介紹丙○○與甲○○認識，甲○○乃委託丙○○向被害人
索債，自始並無押持被害人之計畫等旨，而原判決事實卻認定上
訴人委由乙○○出面處理票據，乙○○乃邀約丙○○出面，三人
商議強押被害人等情，自有齟齬。(二)原判決理由並未說明甲○○
應允給付乙○○一百萬元之證據及理由，自有判決理由不備之違
誤。(三)原判決事實認定：戊○○、丁○○、己○○、陳玟溢，在
弘美公司附近守候被害人，丙○○與上訴人乙○○則在弘美公司
內守候，俟被害人被押持至中壢之空屋後，甲○○、丙○○及上
訴人乙○○始抵達；嗣甲○○、丙○○及上訴人乙○○先行離去
後，戊○○、丁○○、己○○、陳玟溢復銜丙○○之命，將被害
人帶往桃園市○○路拘禁等情；惟其理由內引用同案被告丙○○
、陳玟溢及戊○○先後之供述，說明丙○○係與戊○○、丁○○
、己○○、陳玟溢在弘美公司附近守候被害人，且上訴人乙○○
與丙○○先到達中壢之空屋後，甲○○才到，另戊○○、丁○○
、己○○、陳玟溢係銜乙○○之命將被害人帶往桃園市○○路拘
禁，且丙○○及上訴人乙○○亦有參與在桃園市○○路看管被害
人之犯行等旨，致事實之認定與理由之說明齟齬不一，有判決理
由矛盾之違誤。(四)原判決理由認定上訴人乙○○之自白均與其餘
上訴人之供述相符等旨，惟依前述，共同被告間之供述相異處甚
多，原判決自有理由矛盾之違誤各等語。惟查：（一）證據之取
捨，為事實審法院之職權，倘其採證認事並不違背證據法則，即
不得任意指為違法。又證人或共同被告間之陳述部分前後不符，
或相互間有所歧異時，究竟何者為可採，法院仍得本其自由心證
予以斟酌，非謂一有不符或矛盾，即應認其全部均為不可採信。
本件上訴人甲○○、乙○○、戊○○、丁○○及共同正犯丙○○
、己○○、陳玟溢所為之先後供述，雖有不一，仍以彼等最初之
自白較具憑信性，原判決已就相關事證詳加調查論列，參互斟酌
判斷，資為不利於上訴人等之認定，併已說明其取捨判斷而得心
證之理由。上訴意旨無非就原審採證認事之職權行使，任憑己見
，泛言指摘，再為事實上之爭執，並非依據卷內訴訟資料而為之
具體指摘，自非合法之第三審上訴理由。（二）原審於九十六年
五月九日審理時，已依規定提示相關證物，令上訴人甲○○、乙
○○、戊○○、丁○○辨認，有該審判程序筆錄在卷可憑（見原
審卷(四)第七至九頁）。上訴論旨妄指為違法，自非依據卷內訴訟
資料而為具體指摘之適法第三審上訴理由。（三）按以自己共同
犯罪之意思，參與實施犯罪構成要件以外之行為，或以自己共同
犯罪之意思，事先同謀，而由其中一部分人實施犯罪之行為者，
均為共同正犯，應就犯意聯絡範圍內之行為，同負全部責任。依
原判決事實及理由之記載，上訴人甲○○、乙○○、丁○○、戊
○○及同案被告己○○、陳玟溢、已定讞丙○○間既互有犯意聯
絡及行為分擔，則彼等就妨害自由之過程之供述雖略有不一，惟
其於基本事實之陳述，始終一致，原判決雖未載明其取捨之理由
，僅係理由之敘述較為簡略，仍與判決理由矛盾之違法情形，不
相適合。尚難執以指摘，資為第三審上訴之正當理由。（四）其
餘上訴意旨，則置原判決之明白論斷於不顧，或仍持原判決已說
明理由而捨棄不採之陳詞辯解，再為事實上之爭執，或就屬於事
實審法院採證認事職權之行使，或就同一證據資料為相異之評價
，或就不影響於判決本旨之枝節事項，全憑己見，任意指摘，難
謂已符合首揭法定上訴第三審之要件。其此部分上訴均違背法律
上之程式，應予駁回。
（二）己○○部分
按第三審上訴書狀，應敘述上訴之理由，其未敘述者，得於提起
上訴後十日內補提理由書於原審法院，已逾上訴期間，而於第三
審法院未判決前仍未提出上訴理由書狀者，第三審法院應以判決
駁回之，刑事訴訟法第三百八十二條第二項、第三百九十五條後
段規定甚明。上訴人己○○因妨害自由案件，不服原審判決，於
九十六年六月十一日提起上訴，並未敘述理由，迄今逾期已久，
於本院未判決前仍未提出，依上開規定其上訴自非合法，應予駁
回。
二、乙○○、丙○○、丁○○、戊○○重利及乙○○、戊○○毀
損罪部分
按刑事訴訟法第三百七十六條所列各罪之案件，經第二審判決者
，不得上訴於第三審法院，法有明文。本件上訴人乙○○、戊○
○所犯刑法第三百五十四條毀損罪及上訴人乙○○、丙○○、丁
○○、戊○○所犯刑法第三百四十四條之重利罪，均屬刑事訴訟
法第三百七十六條第一款之案件。依首開說明，既經第二審判決
，自不得上訴於第三審法院，上訴人乙○○、丙○○、丁○○、
戊○○竟復一併提起上訴，顯為法所不許。其此部分之上訴均為
不合法，應予駁回。
據上論結，應依刑事訴訟法第三百九十七條、第四百零一條、第
三百九十五條，判決如主文。
中　　華　　民　　國　九十六　年　　八　　月　　十　　日
                      最高法院刑事第五庭
                          審判長法官  林　增　福
                                法官  邵　燕　玲
                                法官  張　清　埤
                                法官  陳　世　雄
                                法官  蔡　國　在
      本件正本證明與原本無異
                                      書  記  官
中　　華　　民　　國　九十六　年　　八　　月　 十五 　日
                                                      Ｋ
